【裁判字號】    99,訴,374
【裁判日期】    990614
【裁判案由】    強盜
【裁判全文】
臺灣桃園地方法院刑事判決               99年度訴字第374號
公  訴  人  臺灣桃園地方法院檢察署檢察官
被      告  甲○○
指定辯護人  本院公設辯護人彭詩雯
上列被告因強盜案件，經檢察官提起公訴（99年度偵字第8489號
），本院判決如下︰
    主  文
甲○○意圖為自己不法之所有，攜帶兇器，以強暴至使不能抗拒
，而取他人之物，累犯，處有期徒刑柒年陸月。扣案之水果刀壹
支沒收。
    事  實
一、甲○○前因殺人未遂案件，經臺灣苗栗地方法院以94年度訴
    字第189 號判決判處有期徒刑3 年，經臺灣高等法院臺中分
    院、最高法院分別以94年度上訴字第2519號、95年度臺上字
    第1917號判決駁回上訴確定；又因家庭暴力防治案件，經臺
    灣苗栗地方法院以94年度易字第687 號判決判處有期徒刑5
    月確定，上開2 罪嗣經臺灣高等法院臺中分院以95年度聲字
    第476 號裁定定應執行有期徒刑3 年3 月確定，復經臺灣苗
    栗地方法院以96年度聲減字第563 號裁定減刑並定應執行有
    期徒刑3 年1 月，於民國95年8 月29日入監執行，於98年4
    月18日執行完畢出監。詎仍不知悔改，意圖為自己不法之所
    有，於99年3 月26日凌晨4 時許，在桃園縣桃園市○○路33
    3 號敏誠藥師藥局前，見深夜獨自停車購藥之乙○○，趁乙
    ○○甫購畢上車之際，跟隨進入乙○○所駕駛之車牌號碼8F
    －4968號自用小客車後座，持先前於便利商店內所購買在客
    觀上對人之生命、身體安全具危險性堪為兇器使用之水果刀
    1 支，將刀架於乙○○胸前處，對乙○○喝令「搶劫，開車
    」等語，並拉扯乙○○所背負之手提包（內有皮夾1 個、行
    動電話1 支、現金新臺幣3,500 元、信用卡2 張），乙○○
    不從，甲○○並與乙○○發生拉扯，以此強暴方法致使乙○
    ○不能抗拒，在驚恐慌亂之餘，將上開手提包及方購得裝有
    藥品之塑膠袋（人生浣腸液2 盒、梅子錠2 包、感冒藥1 包
    ）棄置於車內後，大呼搶劫逃出車外，甲○○見狀隨即取走
    前揭手提包、塑膠袋後徒步逃離，旋為據報員警在桃園縣桃
    園市○○路168 號敏盛綜合醫院經國分院前逮捕，並當場查
    獲上開甲○○所強盜之手提包、塑膠袋等物，另扣得甲○○
    所有上開強盜財物所用之水果刀1 支等物，而知悉上情。
二、案經桃園縣政府警察局桃園分局報請臺灣桃園地方法院檢察
    署檢察官偵查起訴。
    理  由
壹、程序事項：
一、按被告以外之人於審判外之言詞或書面陳述，除法律有規定
    者外，不得作為證據，刑事訴訟法第159 條第1 項固有明文
    。然依同法第159 條之5 規定：「被告以外之人於審判外之
    陳述，雖不符前4 條之規定，而經當事人於審判程序同意作
    為證據，法院審酌該言詞陳述或書面陳述作成時之情況，認
    為適當者，亦得為證據。當事人、代理人或辯護人於法院調
    查證據時，知有第159 條第1 項不得為證據之情形，而未於
    言詞辯論終結前聲明異議者，視為有前項之同意」，其立法
    旨趣無非係慮及傳聞證據未經當事人之反對詰問予以核實，
    原則上先予排除，惟若當事人已放棄詰問或未聲明異議，基
    於證據資料愈豐富，愈有助於真實發見之理念，且強化言詞
    辯論主義，法院仍可承認該傳聞證據之證據能力。本件證人
    乙○○於案發後在桃園縣政府警察局桃園分局同安派出所製
    作筆錄，於詢問過程中，製作筆錄之員警未有何強暴、脅迫
    或以其他不正方法等情事，是以證人乙○○之警詢筆錄依法
    雖屬傳聞證據，原不具證據能力，然其陳述既未經檢察官、
    被告甲○○及公設辯護人就證據能力表示異議，於審判程序
    中亦經本院提示並告以要旨，且各由檢察官、被告及公設辯
    護人表示意見，復審酌該等言詞陳述作成時之外部情況並無
    不當，自具有特別可信性，本院自得逕以卷附證人乙○○警
    詢筆錄採為認定事實之依據。
二、次按被告以外之人於偵查中向檢察官所為之陳述，除顯有不
    可信之情況者外，得為證據，刑事訴訟法第159 條之1 第2
    項亦有明文可參。而依159 條之1 傳聞法則例外之立法理由
    ，乃檢察官代表國家偵查犯罪，原則上能遵守法定程序，且
    被告以外之人如具有具結能力，仍應依法具結，以擔保其據
    實陳述。故該條第2 項規定「除顯有不可信之情況外」，應
    係指被告以外之人於偵查中向檢察官所為之陳述，不論是言
    詞或書面，有未遵守法律規定之情形，即檢察官於偵查中所
    為之證據調查，須係出於違法取供者、或具有具結能力之被
    告以外之人，未依法命其具結之情況，始無證據能力。證人
    乙○○在臺灣桃園地方法院檢察署，經檢察官告知具結義務
    及偽證罪之處罰，並依法具結而為陳述，此有卷附上開偵訊
    筆錄及證人結文在卷可參，此部分亦未經檢察官、被告及公
    設辯護人就其證據能力表示異議，復未據被告及公設辯護人
    就前開證人乙○○之陳述是否顯有不可信之狀況詳加釋明，
    參以上揭法條規定，本院亦得以證人乙○○於偵查中之證述
    採為本件證據。
貳、實體事項：
一、訊據被告甲○○固不否認有於上開時、地進入乙○○所駕駛
    之自用小客車後座，並取走車內之手提包及塑膠袋等情，惟
    辯稱：當天伊跳上乙○○所駕駛之自用小客車後座，伊是要
    趕走乙○○，伊知道該臺自用小客車不是伊所有，伊本來是
    要開走該臺自用小客車，但因為車鑰匙沒有插在車上，伊無
    法開走，伊認為車內的手提包及塑膠袋是伊帶上車的，所以
    伊才拿走云云。經查：
  (一)被告於前開時、地進入證人乙○○所駕駛之自用小客車，並
    取走置於駕駛座與副駕駛座中間排檔桿旁之手提包及塑膠袋
    後離去乙情，業據被告於警詢、檢察官訊問及本院審理時均
    供承在卷，核與證人乙○○於警詢及檢察官訊問中證述之情
    節相符（見偵卷第19頁至第23頁、第55頁、第56頁），並有
    桃園縣政府警察局桃園分局扣押筆錄、贓物領據及照片各1
    份附卷足佐（見偵卷第17頁、第25頁至第40頁），此部分之
    事實，應予認定。
  (二)被告於本院審理時雖以前揭情詞置辯，惟查：
    1.據被告於警詢、檢察官訊問時及本院準備程序時均供述：
      伊行經桃園縣桃園市○○路某藥局前，剛好看到被害人下
      車買藥，伊就躲在藥局旁邊等被害人，當被害人買完藥出
      來上車後，伊就把帶著的水果刀刀銷丟掉，將刀子藏在肚
      子裡，隨即開啟被害人所駕駛之車輛後門進入，伊先開口
      要被害人下車，被害人沒有下車，伊就緊張的將刀子拿出
      來給被害人看，被害人馬上開啟車門下車並喊搶劫，伊發
      現車子鑰匙沒有在車上，但看到車內中間有1 個包包，想
      看裡面有沒有錢，就趕快拿著包包往外跑等情（見偵卷第
      13頁背面、第47頁、第48頁、本院卷第10頁背面），被告
      於本院審理時翻異供述，改辯稱：伊於案發時以為該手提
      包係伊所有云云，顯無足採信。
    2.另據證人乙○○於警詢、檢察官訊問時結證稱：於99年3
      月26日4 時許，伊駕駛自用小客車停在桃園縣桃園市○○
      路333 號前，伊從藥局買完藥後，從自用小客車前方進入
      駕駛座並關上車門，同時被告就從車子後方開啟左後車門
      進入車內，被告隨即拿出水果刀朝向伊胸口，並大喊「小
      姐搶劫、開車」等語，並拉伊尚包著的包包，伊不肯給於
      是拉扯，後來伊因害怕朝左後方閃躲，並將伊所背的手提
      包與藥品置放於副駕駛座，趁被告拿取包包不注意時，伊
      開啟車門跑進藥局，伊看到被告提著伊的手提包與藥品由
      桃園縣桃園市○○路右轉大興西路方向逃逸等語（見偵卷
      第19頁至23頁、第55頁、第56頁），觀諸被告係從後座進
      入證人乙○○所駕駛之自用小客車內，經被告持刀指向證
      人乙○○及用手拉扯證人乙○○所背負之手提包，證人乙
      ○○始將背負之手提包放下，是被告辯稱：伊以為手提包
      及塑膠袋係伊所有之物云云，顯屬臨訟卸責之詞，不足採
      信。
  (三)至公設辯護人雖以：被告領有精神手冊，且前因殺人未遂及
    家暴傷害案件，經臺灣苗栗地方法院以94年度訴字第189 號
    、98年度訴字第843 號判決確定，上開2 判決均引用為恭紀
    念醫院之司法精神鑑定報告書，認被告長期罹患有精神疾病
    ，被告於行為時應屬精神耗弱，並請求將被告送精神鑑定云
    云。惟查：
    1.按刑法第19條規定：「行為時因精神障礙或其他心智缺陷
      ，致不能辨識其行為違法或欠缺依其辨識而行為之能力者
      ，不罰。行為時因前項之原因，致其辨識行為違法或依其
      辨識而行為之能力，顯著減低者，得減輕其刑。前二項規
      定，於因故意或過失自行招致者，不適用之」，參諸該條
      立法理由所示，刑法第19條第1 項、第2 項分別依生理學
      與心理學混合之立法方式，明確界定其精神障礙或其他心
      智缺陷之判斷標準。而關於責任能力之內涵，依當前刑法
      理論，咸認包含行為人辨識其行為違法之能力，以及依其
      辨識而行為之能力。至責任能力有無之判斷標準，多認以
      生理學及心理學之混合立法體例為優。易言之，區分其生
      理原因與心理結果二者，則就生理原因部分，實務即可依
      醫學專家之鑑定結果為據，而由法官就心理結果部分，判
      斷行為人於行為時，究屬無責任能力或限制責任能力與否
      。在生理原因部分，以有無精神障礙或其他心智缺陷為準
      ；在心理結果部分，則以行為人之辨識其行為違法，或依
      其辨識而行為之能力，是否屬不能、欠缺或顯著減低為斷
      ，是依刑法第19條關於行為人在精神狀況下責任能力之判
      斷標準，在於行為人有無不能辨識其行為違法之能力，或
      其辨識之能力有無顯著減低之情形。申言之，被告於行為
      之際是否確有不能辨識其行為違法之能力或辨識能力顯著
      降低，應由法院依據行為當時所有之客觀狀態及行為之每
      一細節（例如：行為前、中及後之反應狀態）等綜合判斷
      之。
    2.被告前因殺人未遂及家暴傷害案件，雖經臺灣苗栗地方法
      院引用財團法人為恭紀念醫院精神醫療中心所為之司法鑑
      定報告書，認定被告於上開案件之行為時係屬精神耗弱，
      惟上開鑑定報告書係94年7 月4 日所為，距離本案已有4
      年餘，上開鑑定報告書顯已無法證明被告於本件案發之精
      神狀態，自不足以拘束本院。
    3.又被告雖領有中度身心障礙手冊，且罹有器質性精神病，
      此有中華民國身心障礙手冊及大千綜合醫院南勢分院診斷
      證明書各1 份在卷可參（見本院卷第16頁、第26頁），然
      被告於本院準備程序時已供述：來桃園後其有至敏盛綜合
      醫院就醫，案發當天伊還是有吃藥等語（見本院卷第23頁
      ），經本院函詢敏盛綜合醫院，經函覆稱：被告於99年3
      月23日來本院身心內科就診，被告陳述過去曾於他院就診
      ，曾有「憂鬱症」之診斷，但此次就診，被告主訴有失眠
      情形，並未有情緒方面的主訴，亦無明顯的情緒徵候，故
      給予開立安眠藥及助眠劑，99年3 月26日由警察人員陪同
      至門診，主訴亦為失眠，也予以開立安眠藥及助眠劑等語
      ，此有敏盛綜合醫院函文1 份在卷可稽（見本院卷第37-1
      至37-8頁），足以證明被告於案發時，僅有失眠症狀，且
      被告案發當日亦有服用藥物，顯然被告之失眠症狀已獲得
      控制，而被告於本院準備程序時辯稱：伊覺得敏盛綜合醫
      院所開的藥沒有效云云，自無足採信；另觀諸被告為警查
      獲後之警詢、檢察官訊問及本院準備程序、審理時，除第
      2 次之警詢筆錄（第1 次警詢筆錄係拒絕夜間訊問）及本
      院審理時為掩飾其強盜犯行，而誆稱其並未要求被害人拿
      出財物，其以為所拿取之手提包係其所有，企圖正當化自
      己之犯行外，被告就案發當時其在證人乙○○所駕駛之自
      用小客車內，持水果刀要脅證人乙○○等過程則均能有所
      記憶且詳盡陳述，亦俱能就本件犯罪為充足之辯解，是被
      告為本件犯行時，其精神狀況顯屬正常；復參以被告於第
      2 次警詢中辯稱：其因4 、5 天未服用安眠藥，所以精神
      狀況不好，想搭被害人乙○○的車回苗栗，以為被害人乙
      ○○的財物是自己的財物，對於取得何種財物、逃逸路線
      、警方如何查獲均不清楚云云，惟依前開論述，被告在本
      案案發前仍持續就醫服藥，且其對於犯案的經過認知明確
      ，並能詳盡陳述，可見被告上開警詢中所辯「精神狀況」
      不好一語，純屬卸責之詞，益堪認被告有假借精神疾病求
      取脫罪或減刑寬典之不正企圖；甚且，被告審酌於本院審
      理時猶能清楚供述並分辨其所為之過錯，綜上各情，被告
      行為時並未處於不能辨識其行為違法或欠缺依其辨識而行
      為之能力，或有顯著減低之狀況，當可認定，是自無適用
      刑法第19條規定之餘地，是公設辯護人聲請將被告送精神
      鑑定一節，本院認並無必要。
  (四)綜上所述，被告所辯均不足採，本件事證明確，被告犯行足
    以認定。
二、按被告用以強盜所用之水果刀，為金屬製，質地堅硬，若持
    以行兇，依一般社會觀念，自足以使人之身體、生命產生危
    險，堪認為兇器；又強盜罪之行為態樣包含強暴與脅迫。所
    謂「強暴」，係謂直接或間接對於人之身體施以暴力，以壓
    制被害人抗拒之狀態而言；「脅迫」則係指行為人以威嚇加
    之於被害人，使其精神上萌生恐懼之心理，以達到至使不能
    抗拒之程度。核被告所為，係犯刑法第328 條第1 項之強盜
    既遂罪，而有同法第321 條第1 項第3 款攜帶兇器之加重情
    形，應依同法第330 條第1 項加重強盜既遂罪論處。又被告
    前曾受如上揭事實欄所載罪刑宣告及刑之執行完畢情形，此
    有臺灣高等法院被告前案紀錄表1 份在卷可考，其於前案有
    期徒刑執行完畢後，5 年以內故意再犯本件有期徒刑以上刑
    之罪，為累犯，應依刑法第47條第1 項規定加重其刑。爰審
    酌被告僅因缺錢花用，即持水果刀強盜他人財物，嚴重危害
    人身安全及社會秩序，又甫因強盜案件，前經臺灣苗栗地方
    法院於99年1 月19日以98年度訴字第843 號判決判處有期徒
    刑4 年2 月，並於99年1 月20日交保後，隨即於99年3 月26
    日再犯本件強盜罪，前後僅隔2 月餘，足見惡性不改，暨其
    素行、犯罪之動機、目的、手段，其強盜之財物價值等一切
    情狀，本院認檢察官對被告具體求處有期徒刑7 年6 月，要
    與被告之犯行相當，爰依檢察官之求刑，對被告量處如主文
    所示之刑，以示懲戒。扣案之水果刀1 支，係被告所有為本
    件犯行所用之物，業據被告於本院審理時供述明確，爰依刑
    法第38條第1 項第2 款規定宣告沒收。
據上論斷，應依刑事訴訟法第299 條第1 項前段，刑法第330 條
、第47條第1項、第38條第1 項第2 款，判決如主文。
本案經檢察官洪敏超到庭執行職務。
中    華    民    國    99    年    6     月    14    日
            刑事第四庭  審判長法  官  袁雪華
                              法  官  張宇葭
                              法  官  張淑華
以上正本證明與原本無異。
如不服本判決應於收受判決後10日內向本院提出上訴書狀，並應
敘述具體理由。其未敘述上訴理由者，應於上訴期間屆滿後20日
內向本院補提理由書(均須按他造當事人之人數附繕本)「切勿逕
送上級法院」。
                              書記官  鄭嘉惠
中    華    民    國    99    年    6     月    15    日
附錄本案論罪科刑法條
中華民國刑法第330條
（加重強盜罪）
犯強盜罪而有第 321 條第 1 項各款情形之一者，處 7 年以上
有期徒刑。
前項之未遂犯罰之。
中華民國刑法第328條
（普通強盜罪）
意圖為自己或第三人不法之所有，以強暴、脅迫、藥劑、催眠術
或他法，至使不能抗拒，而取他人之物或使其交付者，為強盜罪
，處 5 年以上有期徒刑。
以前項方法得財產上不法之利益或使第三人得之者，亦同。
犯強盜罪因而致人於死者，處死刑、無期徒刑或 10 年以上有期
徒刑；致重傷者，處無期徒刑或 7 年以上有期徒刑。
第 1 項及第 2 項之未遂犯罰之。
預備犯強盜罪者，處 1 年以下有期徒刑、拘役或 3 千元以下罰
金。

司法院資訊處製作；財團法人民間司法改革基金會備份。
